最高法院刑事判決　　　　　　　九十六年度台上字第一四八號
上　訴　人　甲○○
選任辯護人　曾孝賢律師
上　訴　人　乙○○
選任辯護人　簡維能律師
　　　　　　連元龍律師
上列上訴人等因偽造文書案件，不服台灣高等法院中華民國九十
四年十月二十一日第二審更審判決（九十二年度上更(一)字第四一
九號，起訴案號：台灣台北地方法院檢察署八十七年度偵字第一
五四六六號），提起上訴，本院判決如下：
    主  文
原判決撤銷，發回台灣高等法院。
    理  由
本件原判決認定(一)、上訴人甲○○原係台北市○○○路○段五十
二號美商花旗銀行股份有限公司台北分公司（下稱花旗銀行）襄
理，負責旅行支票訂購、銷售等業務，係從事業務之人。甲○○
於民國八十六年十二月間結識賭場掮客張傳智，為提供旅行支票
予張傳智攜團至澳門等地之賭場洗碼抽成圖利，竟意圖為自己不
法之所有，於八十六年十二月十七日在花旗銀行，登載客戶中國
信託商業銀行（以下簡稱中國信託銀行）城東分行，欲訂購代銷
花旗銀行所發行之美金旅行支票美金（下同）五十萬元之不實事
項，於其職務上所做成之花旗銀行旅行支票及匯票訂票通知，持
以提示該行負責保管、送達及清算旅行支票之後台作業部門人員
，佯稱中國信託銀行城東分行向花旗銀行訂購五十萬元之美金旅
行支票，並利用其在花旗銀行服務已有數年之久，說服上開作業
人員不必依花旗銀行之規定會同其送交旅行支票予中國信託銀行
城東分行，致使該等作業人員陷於錯誤，而將花旗銀行所有之美
金旅行支票如數交付予甲○○，甲○○乃詐得該等旅行支票，而
生損害於花旗銀行，並於得手後，將其中二十萬元交付張傳智攜
至澳門賭場洗碼抽成，而分得新台幣三萬元之利潤。嗣於八十七
年一月間，甲○○又將前所詐得美金旅行支票中之二十二萬五千
元，交付張傳智攜至韓國賭場洗碼抽成圖利，張傳智因故未能如
期返還甲○○同額之金錢，甲○○為取得資金清算（其清算方法
詳述於後）其前詐取之旅行支票，以免被花旗銀行發現，竟又意
圖為自己不法之所有，基於與前次詐欺犯行概括之犯意，復在花
旗銀行連續登載客戶中國信託銀行城東分行、敦化分行、台灣土
地銀行信義分行（下稱土銀信義分行）等，欲訂購代銷花旗銀行
所發行銷售之美金旅行支票等不實事項，於其職務上做成之花旗
銀行旅行支票及匯票訂票通知，持以提示該行負責保管、送達及
清算旅行支票之後台作業部門人員，佯稱上開行庫向花旗銀行訂
購美金旅行支票，並說服上開作業人員毋庸會同其前往送交旅行
支票，使該等作業人員陷於錯誤，均如數交付予甲○○，總計甲
○○以此方式詐取旅行支票合計八百萬元（含八十六年十二月十
七日部分），而生損害於花旗銀行（除八十六年十二月十七日部
分外，其他各次詐欺日期、詐得旅行支票號碼、詐得金額詳如原
判決附表一所示），得手後，除又陸續交付張傳智十四萬元、二
十萬元、五十萬元、十五萬元之旅行支票，意圖洗碼抽成得利以
彌平張傳智前揭欠款外，餘多持至黑市出賣予林富慧等人，取得
款項供其清算所詐取旅行支票之用。另甲○○於八十六年十二月
十七日第一次詐得五十萬元旅行支票後，為因應花旗銀行內部之
稽核，乃於同日向中國信託銀行城東分行副理即上訴人乙○○佯
稱已找到客戶，旅行支票暫由其保管，請求乙○○先在信託收據
 （ACKNOWLEDGMENT RECIEPT FOR TRAVELERS CHEQUES） 簽名表
示收到該等旅行支票，乙○○信任甲○○上開所言，乃在該信託
收據上簽名，供甲○○持回花旗銀行核對。此後因乙○○不願在
未取得價金之情形下於信託收據簽名，甲○○乃基於概括之犯意
，連續於上開各詐欺旅行支票之當日，在台北市○○○路、長春
路口之速食店或其所有之自小客車內，以臨摹乙○○、中國信託
銀行敦化分行洪蓉華、土銀信義分行李美伶等人前於花旗銀行旅
行支票扣帳單上所簽署英文署押之方式，偽造該等人士之署押於
信託收據上（各次偽造之署押詳如原判決附表一所示），佯裝成
上揭銀行確透過乙○○等人向花旗銀行訂購並取得旅行支票而偽
造私文書，並將該等信託收據交回花旗銀行旅行支票訂貨中心後
台作業人員供稽核之用，而足以生損害於乙○○、洪蓉華、李美
伶及花旗銀行，而該等作業人員因非鑑識專家，對於甲○○偽造
之署押未經詳細核對，不知其偽而未能發現。(二)、乙○○擔任使
用電子計算機處理外匯相關會計資料，位於台北市○○○路○段
八十八號之中國信託銀行城東分行副理，係該分行外匯部門主管
，負責包括代售旅行支票在內之外匯相關業務，係從事業務之人
，並係該分行處理外匯業務電腦會計資料之有關人員。甲○○以
前揭詐術取得旅行支票並售予黑市後，多將款項存入其於中國信
託銀行城東分行帳號0000000000000活期儲蓄存款
帳戶，並拜託不知甲○○詐欺犯行之乙○○予以配合清帳，其方
式為甲○○填妥上開帳戶之取款條，或以新台幣現金交付予乙○
○，提出其另行以打字機打上旅行支票號碼之信託收據，謂該等
金錢係其出售信託收據所示票號旅行支票之所得，因該等旅行支
票均已售出，並已交付予買受人，請乙○○同意掛上中國信託銀
行城東分行之帳項，佯裝成中國信託銀行城東分行有向花旗銀行
購買該等旅行支票，並且隨即以低於當日牌告賣出匯價一角三分
之匯率賣出。詎乙○○明知其並未代理中國信託銀行城東分行向
花旗銀行訂購上開信託收據所示之旅行支票，且實際上甲○○並
未交付該等旅行支票予中國信託銀行城東分行，惟因依照甲○○
所囑之方式虛列旅行支票交易帳目，於帳務處理上，花旗銀行仍
認為係中國信託銀行城東分行之代銷業績，一來可以減輕乙○○
之業績壓力，另外該分行亦可以取得該等虛偽交易之銷售總額約
千分之三點五之佣金，扣除上揭匯兌損失後，該分行仍有利潤，
竟與甲○○共同基於概括之犯意聯絡，先後二十一次在該分行之
會計處理上，由乙○○或由乙○○利用不知情之中國信託銀行城
東分行外匯部領組陳順成等不知情之會計經辦人員，連續於電腦
中登錄先將上開旅行支票入庫（即借方：代售旅行支票，貸方：
受託代售旅行支票），然後隨即出庫（即借方：委託代售旅行支
票，貸方：代售旅行支票；借方：臨時存欠或現金，貸方：兌換
一般美元；借方：聯行往來，貸方：聯行往來；借方：兌換一般
原幣，貸方：存放銀行同業--國外）之不實資料，並由乙○○或
由其指示不知情之陳順成，根據甲○○所提供其另行製作信託收
據上旅行支票之票號登載於其職務上所做成之購買合約（PURCHA
SE AGREEMENT）及扣帳單（DEBIT ADVICE），並在扣帳單上簽名
，而不實記載成有該等交易，另由甲○○在各該購買合約購買人
欄簽名，並於八十七年二月九日，在登載旅行支票號碼之購買合
約上偽造張傳智之署押而偽造私文書，由甲○○連同扣帳單、匯
款摘要（REMITTANCE SUMMARY）一起送至花旗銀行而提出行使，
授權花旗銀行自中國信託銀行在該行總行之美金同業存款往來項
下扣帳，除足生損害於花旗銀行對於旅行支票帳目之管理，及中
國信託銀行帳目之管理及張傳智外，並使花旗銀行不致察覺甲○
○詐取旅行支票之情事（各次清算日期、甲○○另行製作信託收
據上之日期、清算之旅行支票號碼、扣帳單上簽名者詳如原判決
附表二所示），合計配合清帳四百三十九萬一千元。又甲○○與
乙○○明知陳麒任（甲○○之父）、陳雪禎（甲○○之妹）、張
傳智、吳曼君（乙○○之客戶）、羅秀珠（乙○○之同事）、賴
美珠（乙○○之配偶）等人，實際上並未向中國信託銀行城東分
行買受美金旅行支票，惟鑒於新台幣五十萬元以上之等值外匯收
支或交易，應依規定向中央銀行申報，除部分交易以甲○○之名
義申報外，竟復共同基於概括之犯意聯絡，於如原判決附表三所
示之日期在該分行，由上訴人二人分別在外匯收支或交易申報書
上，連續偽造陳麒任、陳雪禎、張傳智、吳曼君、羅秀珠、賴美
珠等人之署押，並偽填其等外匯交易之情形，表示彼等申報外匯
交易，而偽造上開私文書，於各偽造行為之次日持向中央銀行外
匯局申報，並由乙○○將彼等姓名及買賣外匯情形，登載於其職
務上所掌之中國信託銀行匯出匯款賣匯水單，而為彼等有買賣外
匯情事之不實登載，足以生損害於陳麒任、陳雪禎、張傳智、吳
曼君、羅秀珠、賴美珠等人，及國家對於外匯管理之正確性（各
次偽造及不實登載時間、外匯交易金額、冒用之姓名詳如原判決
附表三所示）。嗣於八十七年七月二十二日，甲○○復利用此種
方式，假冒土地銀行信義分行之名義詐得旅行支票面額美金一千
元者八百張計八十萬元（嗣後已繳回花旗銀行），惟於當天下午
適有土地銀行行員來電欲申購五萬元之旅行支票，花旗銀行人員
始發現上情等情。因而撤銷第一審判決，改判依牽連犯從一重論
處上訴人二人共同連續行使偽造私文書，足以生損害於公眾及他
人罪刑，固非無見。
惟查：(一)、刑事訴訟法第一百五十九條第一項規定：被告以外之
人於審判外之言詞或書面陳述，除法律有規定者外，不得作為證
據。所謂被告以外之人，包含共同被告、共犯、證人、鑑定人、
被害人等。又其立法本旨係以證人於審判外之言詞或書面陳述，
屬於傳聞證據，此項證據，當事人無從直接對於原供述者加以詰
問，以擔保其真實性，法院亦無從直接接觸證人而審酌其證言之
憑信性，違背直接審理及言詞審理之原則，故除具有必要性及信
用性情況之除外者外，原則上不認其有許容性，自不具證據能力
。至所謂具有必要性及信用性情況者，例如刑事訴訟法第一百五
十九條之一至第一百五十九條之五及第二百零六條等情形，仍例
外認其有證據能力，惟應於判決理由說明。原判決認定上訴人二
人有前揭犯行，係依憑證人張傳智、林富慧、陳順成於檢察官偵
查中；證人許怡菁、陳順成於法務部調查局台北市調查處詢問中
；甲○○於偵查中不利乙○○之供述（原判決第六頁第五至七行
、第六頁第二十六至二十八行、第七頁第七至八行、第八頁第十
四至十七行、第九頁第三十一行至第十頁第一行、第十頁第十三
至十四行）各情，為其主要論據之一。乃原判決未詳予說明張傳
智、林富慧、陳順成、許怡菁、甲○○上開供述各情，是否有刑
事訴訟法第一百五十九條之一至第一百五十九條之三、第一百五
十九條之五等，例外得認彼等供述為有證據能力之情形，而逕以
張傳智、林富慧、陳順成、許怡菁、甲○○上開供述各情，為不
利上訴人二人認定之主要依據，其理由欠備，尚有未合。(二)、依
法應於審判期日調查之證據雖已調查，而其內容未明瞭者，即與
未經調查無異，如遽行判決，仍屬應於審判期日調查之證據而未
予調查，尚不得遽對被告為有利或不利之認定。(1)、共同正犯之
成立，除同謀共同正犯外，以有犯意之聯絡與行為之分擔為要件
，而此項要件，除應於事實欄內詳加記載外，並應於理由內逐一
說明其認定此項事實所憑之證據，方足資為論罪科刑之根據。原
判決於事實欄二記載：……由甲○○在各該購買合約購買人欄簽
名，並於八十七年二月九日，在登載旅行支票號碼之購買合約上
偽造張傳智之署押而偽造私文書，由甲○○連同扣帳單、匯款摘
要一起送至花旗銀行而提出行使（原判決第四頁第二十九行至第
五頁第二行）；於理由欄說明：乙○○行使冒用張傳智名義偽造
之購買合約，核其所為係犯刑法第二百十六條、第二百十條之行
使偽造私文書罪（原判決第十一頁第二十至二十六行），上訴人
二人就原判決事實欄二所載犯行，彼此間互有犯意聯絡及行為分
擔，應論以共同正犯（原判決第十二頁第二十六至二十七行）等
情。然乙○○否認有前揭犯行，原判決未說明其認定乙○○對甲
○○在購買合約上偽造張傳智之署押，偽造張傳智名義之購買合
約並提出行使等情知情，及乙○○與甲○○就該部分犯行，彼此
間互有犯意聯絡及行為分擔為共同正犯，所依憑之證據及理由為
何，其理由欠備，不足為適用法律之依據，已有未合。又原判決
事實欄認定乙○○對甲○○詐騙旅行支票之事實並不知情，僅係
配合甲○○清帳而於電子計算機登錄不實會計資料；甲○○辯稱
：伊係經張傳智同意而使用其名義（原判決第六頁第二十一至二
十二行）等情。則乙○○就甲○○偽造張傳智名義購買合約並提
出行使一節，是否確屬知情及與甲○○間互有犯意聯絡及行為分
擔，亦非全無疑義，仍待調查釐清。而上情與本件事實如何及如
何為法律之適用攸關，自應詳予調查釐清論述說明。乃原審就上
情未詳予調查釐清論述說明，逕就該部分為不利乙○○之認定，
其查證未盡且理由欠備，遽行判決，尚嫌速斷，其審理猶有未盡
，亦有未洽。(2)、商業會計法第七十二條第一款之罪，係以該條
所列之人員故意登錄或輸入不實資料，為其構成要件。原判決事
實欄二認定記載：乙○○不知甲○○詐取旅行支票之犯行，而配
合甲○○以如原判決事實欄二所載之方式清帳等情，因認乙○○
犯有上開罪名，係以甲○○於檢察官偵查中供稱：曾告知乙○○
該等旅行支票並非中國信託銀行城東分行所代銷，僅係假藉該分
行名義掛入帳下（原判決第八頁第十四至十七行）等情，為其主
要論據之一。然乙○○否認有前揭犯行，辯稱：伊不知相關之旅
行支票係甲○○非法取得，甲○○交付信託收據及款項，表示其
已有買主而要求伊簡易交付，伊不知內情而直接在電腦上登帳，
伊並無何犯罪之故意等語，而甲○○於檢察官偵查中供稱：伊是
向乙○○說這些旅行支票要用中國信託之名義拿出來，伊幫中國
信託銀行找客戶，若拿到錢再拿回中國信託銀行……（偵查卷第
二０二頁背面），乙○○未問為何要用此方式交易，伊是跟乙○
○說要幫他介紹客戶（偵查卷第二０三頁背面）；於第一審審理
中供稱：乙○○不知情（第一審卷第十頁背面）等情。甲○○上
開有利乙○○供述各情是否屬實，其與乙○○是否有商業會計法
第七十二條第一款，即故意於電子計算機登錄不實會計資料犯行
攸關，自應詳予調查釐清論述說明。乃原審就上情未詳予調查釐
清，復未說明甲○○上開有利乙○○供述各情，其何以不能為有
利乙○○論斷之理由，其查證未盡且理由欠備，遽行判決，難昭
折服。上訴意旨指摘原判決不當，尚非全無理由。按第三審法院
應以第二審判決所確認之事實為判決基礎，刑事訴訟法第三百九
十四條第一項前段定有明文。原判決上述之違背法令，影響於事
實之確定，本院無可據以為裁判，應將原判決撤銷，發回原審法
院更為審判。原判決關於甲○○詐欺取財及上訴人二人行使業務
登載不實文書部分，認與彼等二人所犯行使偽造私文書及故意於
電子計算機登錄不實會計資料部分，具有牽連犯裁判上一罪之關
係，基於審判不可分之原則，應併予發回；原判決關於甲○○不
另為無罪諭知部分，基於審判不可分之原則，亦應併予發回，附
此敘明。
據上論結，應依刑事訴訟法第三百九十七條、第四百零一條，判
決如主文。
中　　華　　民　　國　九十六　年　　一　　月　 十一 　日
                      最高法院刑事第一庭
                          審判長法官  董　明　霈
                                法官  林　茂　雄
                                法官  張　祺　祥
                                法官  呂　永　福
                                法官  徐　文　亮
      本件正本證明與原本無異
                                      書  記  官
中　　華　　民　　國　九十六　年　　一　　月　 十八 　日
                                                      Ｑ
